【裁判字號】    98,抗,213
【裁判日期】    980224
【裁判案由】    假扣押
【裁判全文】
臺灣高等法院民事裁定                   98年度抗字第213號
抗  告  人  甲○○
相  對  人  第一商業銀行股份有限公司
法定代理人  乙○○
代  理  人  丙○○
上列當事人間聲請假扣押事件，抗告人對於中華民國96年12月10
日臺灣士林地方法院96年度裁全字第4819號裁定提起抗告，本院
裁定如下：
    主  文
原裁定廢棄。
相對人於原法院之聲請駁回。
聲請及抗告訴訟費用由相對人負擔。
    理  由
一、相對人之法定代理人，已由張兆順變更為乙○○，有第一商
    業銀行民國（下同）97年7月14日一董會字第17144號董事會
    函在卷可稽，並由其具狀聲明承受訴訟，依民事訴訟法第17
    0條、第175條第1 項規定，其聲明承受訴訟，並無不合，應
    予准許，合先敘明。
二、相對人於原法院聲請意旨以：訴外人陳慶霖未經允許冒用相
    對人之被繼承人呂福來之名義，於91年11月1 日向訴外人廖
    添榮購買坐落臺北市○○區○○段1小段1032 地號土地及其
    上門牌臺北市○○區○○路316號12樓之1（建號：2595號）
    建物（下稱系爭不動產），並已辦理所有權移轉登記予呂福
    來。陳慶霖再於91年12月2 日以呂福來名義，持系爭不動產
    設定抵押權為擔保，向伊分別借款新臺幣（下同）50萬元及
    800 萬元，用以清償廖添榮對臺中商業銀行之貸款，並作為
    買賣價金之給付。嗣呂福來主張乃陳慶霖冒用其名義向伊借
    款，而對伊提起債務人異議之訴，經法院確認該借貸關係不
    存在判決相對人敗訴確定。呂福來與伊間既無任何借貸關係
    ，則伊於91年12月2日撥入呂福來帳戶之850萬元即失其所據
    ，因呂福來未將該850萬元返還予伊，受有850萬元之利益，
    致伊受有損害，呂福來自屬不當得利。茲呂福來已死亡，抗
    告人為其繼承人，對呂福來生前所負之債務，負清償之責，
    伊將依不當得利之法律關係對抗告人起訴，因系爭不動產為
    抗告人唯一之不動產，且與本訴標的相牽連，伊願供擔保，
    請准就抗告人之財產於850萬元範圍內為假扣押。
三、原法院以：相對人就請求及假扣押之原因，已提出不動產買
    賣合約書、原法院93年度重訴字第290 號及本院94年度重上
    字第539 號民事判決為憑，復陳明願供擔保以補足釋明之不
    足，爰裁定准相對人以284 萬元或同面額之中央政府重大交
    通建設公債86年度乙類第3 期債票為抗告人供擔保後，得對
    抗告人之財產在850萬元之範圍內予以假扣押。
四、抗告意旨以：相對人未就假扣押之原因，即有日後有不能強
    制執行或甚難執行之虞或應在外國為強制執行之情形（如債
    務人浪費財產，增加負擔，或就其財產為不利益之處分，將
    成為無資力之狀態，或將移住遠地、逃匿無蹤、隱匿財產等
    ），提出使法院信其假扣押之原因大致為正當之證據，未盡
    釋明之責等語。
五、按債權人就金錢請求或得易為金錢請求之請求，欲保全強制
    執行者，得聲請假扣押；假扣押非有日後不能強制執行或甚
    難執行之虞者，不得為之；請求及假扣押之原因應釋明之；
    前項釋明如有不足，而債權人陳明願供擔保或法院認為適當
    者，法院得定相當之擔保，命供擔保後為假扣押，民事訴訟
    法第522條第1項、第523條第1項、第526條第1項、第2 項分
    別定有明文。又釋明事實上之主張者，得用可使法院信其主
    張為真實之一切證據。但依證據之性質不能即時調查者，不
    在此限，民事訴訟法第284 條亦定有明文。是假扣押制度係
    為保全強制執行而設，故凡假扣押之聲請，必須有將來不能
    執行或執行困難之虞，始得為之。所謂不能強制執行，如債
    務人浪費財產，增加負擔，或就其財產為不利益之處分，將
    成為無資力之情形等是；所謂恐難執行，如債務人將移住遠
    方或逃匿是也（最高法院19年抗字第232 號判例意旨參照）
    。又92年2月7日修正前之民事訴訟法第526條第1項、第2 項
    原規定：「請求及假扣押之原因，應釋明之。債權人雖未為
    前項釋明，如就債務人所應受之損害已供法院所定之擔保者
    ，得命為假扣押」，故債權人完全未釋明假扣押之原因，而
    就債務人所應受之損害已供法院所定之擔保者，依當時法律
    及最高法院27年抗字第521號、61年臺抗589號判例意旨，固
    仍得命准為假扣押，然修正後之民事訴訟法第526條第2項既
    規定：「前項釋明如有不足，而債權人陳明願供擔保或法院
    認為適當者，法院得定相當之擔保，命供擔保後為假扣押」
    ，其修正理由為：「依原第2 項規定，債權人得供擔保以代
    釋明，惟債權人聲請假扣押，應使法院信其請求及假扣押之
    原因大致為正當，故仍應盡其釋明責任。然其釋明如有不足
    ，為補強計，於債權人陳明就債務人可能遭受之損害願供擔
    保並足以補釋明之不足，或於法院認以供擔保可補釋明之不
    足並為適當時，法院均可斟酌情形定相當之擔保，命債權人
    供擔保後為假扣押，爰修正第2 項」，可知債權人應先就假
    扣押之原因，盡其釋明之責，必待釋明仍有不足者，始得以
    供擔保補釋明之欠缺，倘債權人未為任何釋明，縱其陳明願
    供擔保，仍不得認該擔保已補釋明之完全欠缺，其假扣押之
    聲請自不應准許（最高法院94年度臺抗字第1182號裁定意旨
    可參）。
六、經查：
  (一)本件相對人就其所主張之金錢請求，業據提出不動產買賣合
    約書、系爭不動產登記謄本、原法院93年度重訴字第290 號
    及本院94年度重上字第539號民事判決為證（見原法院卷第7
    頁至第21頁），堪認相對人關於本件請求之原因，已為相當
    釋明。
  (二)惟關於假扣押之原因，即本件有何日後不能強制執行或甚難
    執行之虞，相對人於原法院僅敘明願供擔保以代釋明，未提
    出任何可供法院即時調查之證據，嗣雖於所具「民事陳述意
    見狀」稱「抗告人甲○○日前透過律師向相對人提出和解條
    件，內容為『１、楊錦茂給付相對人新臺幣300 萬元。２、
    相對人解除查封狀態，讓抗告人得以將系爭房地移轉登記給
    楊錦茂』，是從而得知，抗告人聲請撤銷假扣押，目的係為
    辦理所有權移轉登記，倘若移轉登記給第三人，相對人之債
    權就無法求償，即有『日後不能強制執行』或『有甚難執行
    』之虞」，惟抗告人於訴訟進行中所提出之和解條件，乃為
    解決兩造訟爭所擬之方案，未可執此遽認抗告人有處分或隱
    匿財產之情事。相對人就假扣押之原因，既未提出可供即時
    調查之證據以為釋明，應認相對人對於假扣押之原因未盡其
    釋明之責，縱其陳明願供擔保，仍不得認該擔保已補釋明之
    完全欠缺，則其假扣押之聲請自不應准許。原裁定准許相對
    人對抗告人為本件假扣押之聲請，自有未洽。抗告意旨指摘
    原裁定不當，求予廢棄，為有理由。應由本院將原裁定予以
    廢棄，更為裁定如主文第2項所示。
據上論結，本件抗告為有理由，爰裁定如主文。
中    華    民    國    98    年    2     月    24    日
                    民事第十二庭
                        審判長法  官  陳駿璧
                              法  官  陳邦豪
                              法  官  王麗莉
正本係照原本作成。
本裁定除以適用法規顯有錯誤為理由，不得再抗告。如提起再抗
告，應於收受後10日內委任律師為訴訟代理人向本院提出再抗告
狀。並繳納再抗告費新台幣１千元。
中    華    民    國    98    年    2     月    24    日
                              書記官  劉美垣


司法院資訊處製作；財團法人民間司法改革基金會備份。
